【裁判字號】    98,交聲,1586
【裁判日期】    990426
【裁判案由】    違反道路交通管理處罰條例聲明異議
【裁判全文】
臺灣桃園地方法院交通事件裁定      98年度交聲字第1586號
移送機關即
原處分機關  交通部公路總局新竹區監理所
異  議  人
即受處分人  乙○○
上列異議人因違反道路交通管理處罰條例案件，對於交通部公路
總局新竹區監理所於民國98年6 月15日所為之處分（原處分案號
：桃監裁罰字第裁52-DB0000000號），聲明異議，本院裁定如下
：
    主  文
原處分撤銷。
乙○○不罰。
    理  由
一、原處分意旨略以：異議人即受處分人乙○○於民國98年1月1
    7日晚間7時5分許，駕駛其所有車牌號碼RL6-766號輕型機車
    行經桃園縣桃園市○○路及南山街口時，為警查獲有「未戴
    安全帽」之行為，遂當場填掣桃警局交字第DB0000000 號舉
    發違反道路交通管理事件通知單（下稱舉發單）舉發之，異
    議人並當場簽名。因本件為當場攔停舉發案件，故原處分機
    關依前開違規事實，於98年6 月15日依道路交通管理處罰條
    例第三十一條第六項之規定，裁處異議人罰鍰新臺幣（下同
    ）五百元，並於同年月17日送達，嗣異議人表示不服，於98
    年6 月22日向原處分機關提出陳述等語。
二、聲明異議意旨略以：伊無違規事實，舉發單係遭人冒用簽名
    等語。
三、按本條例之處罰，受舉發違反道路交通管理事件之受處罰人
    ，認為受舉發之違規行為應歸責他人者，應於舉發違反道路
    交通管理事件通知單應到案日期前，檢附相關證據及應歸責
    人相關證明文件，向處罰機關告知應歸責人，處罰機關應即
    另行通知應歸責人到案依法處理。逾期未依規定辦理者，仍
    依本條例各該違反條款規定處罰，道路交通管理處罰條例第
    八十五條第一項分別定有明文。依上開規定之文義，受處分
    人「逾期未依規定辦理」之效果，係處罰機關「仍依本條例
    各該違反條款規定處罰」，並未指發生失權之效果。且觀諸
    上開規定修正之立法理由，亦未表示逾期未告知即生失權效
    果。況且，如認受處分人有在期限前提出證明之義務，違反
    則「產生失權之效果」，不得再申請轉罰，無異剝奪受處分
    人得舉證免罰之權利，應有法律明文始能為之。再者，本件
    之立法本意，應係以汽車所有人對於車輛應有管理之責，對
    於被檢舉所屬車輛涉及違規，若不舉證告知實際駕駛人係何
    人，自可認定其為違規行為人而賦予推定違規事實之歸責基
    礎，然終非將法律所定應由實際汽車駕駛人承擔之處罰責任
    ，恣意轉嫁於實際上並未駕駛汽車之所有人。
四、經查：
（一）異議人所有車牌號碼RL6-766 號輕型機車於上揭時、地為
      警查獲有機器腳踏車駕駛人未依規定戴安全帽之違規行為
      ，並當場掣單舉發，且由該名違規駕駛人在舉發單之收受
      通知聯者簽章欄簽寫「乙○○」等情，業據證人即警員甲
      ○○於本院調查時具結後證述明確（見本院卷第26至27頁
      ），並有舉發單在卷可稽（見本院卷第50頁）。又本件業
      經原處分機關以違規事實明確，依道路交通管理處罰條例
      第三十一條第六項規定，裁處異議人罰鍰五百元，並有裁
      決書及其送達證書附卷足佐（見本院卷第5 頁、第10頁）
      ，是此部分事實洵堪認定。
（二）惟本院依職權將舉發單、交通違規陳述單及查詢單、刑事
      聲明異議狀、異議人於金融機構之開戶資料、本院訊問筆
      錄及其當庭書寫之「乙○○」簽名等文件，送請內政部警
      政署刑事警察局鑑定筆跡是否相符，該局以99年4 月12日
      刑鑑字第0990042217號函覆略以：資料上「乙○○」簽名
      筆跡起筆、收筆、連筆、佈局及書寫方式與舉發單上之簽
      名筆跡不相符等語（見本院卷第133至134頁），是異議人
      所辯舉發單非其簽名等語，即非無據，則舉發單之收受通
      知聯者簽章欄既非由異議人簽名，自難認異議人為該名違
      規駕駛人。
（三）又證人甲○○於本院調查時雖具結證稱：舉發單上地址欄
      、身分證字號是違規人提供的等語（見本院卷第29頁），
      然異議人於本院調查時供稱：我的機車駕照遺失約有一、
      二年等語（見本院卷第30頁），與交通部公路總局新竹區
      監理所桃園監理站98年8 月27日竹監桃字第0980022716號
      函覆略以：異議人之普通重型機車駕駛執照曾於96年11月
      14日遺失補照等語，暨所附異議人駕照異動資料，互核相
      符（見本院卷第42至44頁），則舉發單上雖有異議人之年
      籍資料，且為違規駕駛人於證人甲○○查獲時當場提供，
      然是否係遭拾獲異議人駕照之人所冒用，仍非無疑，是本
      件違規行為之應歸責人是否確為異議人本人，即仍有合理
      懷疑存在，而不能遽認係異議人本人所為。
（四）再者，本件異議人雖未於舉發單應到案日期前到案，並告
      知違規駕駛人姓名、身份證統一編號及住址等資料，然本
      件舉發單既係由違規駕駛人而非異議人本人當場簽收，自
      無法期待異議人得於應到案日期前檢具上開資料向原處分
      機關告知違規駕駛人之真實身份，從而，原處分機關以異
      議人未於應到案日期前據實告知違規駕駛人，仍將法律所
      定應由實際違規駕駛人承擔之處罰責任，轉嫁由異議人負
      擔，顯與上述規定之立法意旨有違。
五、綜上所述，本件異議人既非在舉發單上簽名之人，而非違規
    行為之駕駛人，原處分機關對異議人所為之裁罰，即有違誤
    ，本件異議為有理由，自應撤銷原處分，為異議人不罰之諭
    知。
據上論斷，應依道路交通管理處罰條例第八十七條第二項、道路
交通案件處理辦法第二十條前段，裁定如主文。
中    華    民    國    99    年    4     月    26    日
                  交通法庭法  官  李文娟
以上正本證明與原本無異。
如不服本裁定，應於裁定送達後5 日內向本院提出抗告狀。
                          書記官  蕭秀蓉
中    華    民    國    99    年    4     月    28    日

司法院資訊處製作；財團法人民間司法改革基金會備份。
